最高法院刑事判決　　　　　　九十四年度台上字第六六二五號
　　上　訴　人　甲○○
　　選任辯護人　盧奇南律師
上列上訴人因偽造文書案件，不服台灣高等法院台南分院中華民
國九十二年三月三日第二審判決（九十年度上訴字第八四四號，
起訴案號：台灣嘉義地方法院檢察署八十八年度偵字第三三五二
號），提起上訴，本院判決如下：
    主  文
原判決關於甲○○部分撤銷，發回台灣高等法院台南分院。
    理  由
本件原判決認定：上訴人甲○○意圖為自己不法所有，於民國八
十六年三月至八十七年八月間之不詳時間，在嘉義市不詳地點拾
獲顏佳蓉遺失之身分證，予以侵占入己而據為己有，為圖得電信
申請服務費並方便客戶使客戶得以免支付電話費，竟基於行使偽
造文書之概括犯意，以顏佳蓉名義替知情或不知情客戶申請電話
；於八十七年八月間接受知情並有犯意聯絡不詳姓名者之委託，
先於該月某日在嘉義縣、市內某處委託不知情之刻印店偽刻顏佳
蓉之印章一枚，再持顏佳蓉之身分證及該偽刻之印章，於同月十
三日及二十五日至中華電信股份有限公司（下稱中華電信公司）
台灣南區電信分公司嘉義營運處，在市內電話業務申請書上之用
戶簽章欄內，偽造顏佳蓉之署押及印文各一枚，而偽造中華電信
公司市內電話業務申請書，並持向上開營運處申請承租（○五）
0000000號及（○五）0000000號市內電話供該不
詳姓名者使用，足以生損害於中華電信公司及顏佳蓉，使中華電
信公司因而陷於錯誤，而依約至不詳姓名客戶指定之處所裝設電
話，該不詳姓名客戶即基於為自己免除支付電話費不法利益之詐
欺得利概括犯意，連續施用欺罔之方法，使用上開電話對外通訊
，並將使用費率計算於顏佳蓉之帳單上，以利用此機會而不繳付
八十七年十、十一、十二月，及八十八年一月使用上開二支電話
之費用，共計新台幣（下同）四千三百零二元，而獲得財產上之
不法利益。嗣上訴人再以同一手法，於八十七年十月九日沈坤謀
（業經原審判決確定）前往上訴人位在嘉義市○○○路之僑達通
訊行欲申請行動電話門號時，竟告以市場競爭，不需要任何證件
，只要二千五百元就可以代辦，實際卻以顏佳蓉身分證替不知情
之沈坤謀向泛亞電信股份有限公司（下稱泛亞電信公司）申辦行
動電話，而於泛亞電信公司用戶申請書上帳戶申請用戶簽章欄內
偽造「顏佳蓉」之署押，偽造該公司用戶申請書，並持向該公司
申請租用0000000000號行動電話予沈坤謀使用，足以
生損害於泛亞電信公司及顏佳蓉等情。因而撤銷第一審諭知上訴
人無罪部分之判決，改判依牽連犯從一重論處上訴人共同連續行
使偽造私文書，足以生損害於他人罪刑，固非無見。
惟查：(一)、刑法第二百十條之偽造文書罪，須以無製作權之人冒
用他人名義而製作內容不實之文書者，始克成立，如行為人以自
己名義製作文書，雖登載不實，祇屬虛妄行為，即不構成該條之
罪。又如製作人冒用代理資格或代表資格加諸自己名義上，而以
代理人或代表人名義作成文書，因與冒用他人名義之條件不合，
亦不構成偽造私文書罪（本院二十六年渝上字第一二五號判例意
旨參照）。原判決雖認定上訴人分別偽造顏佳蓉名義之中華電信
公司市內電話業務申請書及泛亞電信公司用戶申請書，惟理由中
則說明「而本件被告甲○○所代辦系爭二支市內電話及行動電話
，何以客戶（即委託人）簽章處皆渠被告本人代簽」、「甲○○
所代辦系爭二支市內電話、一支手機之申請，客戶（即委託人）
簽章處皆無被告沈坤謀之簽名，係由共同被告甲○○所為」（見
原判決第四頁末行至次頁首行、第十五頁第七至九行），似謂上
訴人係於上開申請書客戶欄上簽署其姓名「甲○○」；又依卷附
（○五）0000000號及（○五）0000000號市內電
話業務申請書之客戶簽章欄固填載「顏佳蓉」並蓋有其印文，惟
其下「代理（受託）人簽章」欄則簽署「甲○○」及填載其身分
證統一編號、聯絡電話、戶籍地址，並緊接記載「本人確受委託
代辦申請手續，如有不實，願負一切法律責任」（見警卷第十二
至十三頁），如果無訛，上訴人在上開申請書申請客戶欄上簽署
「顏佳蓉」，似僅係用以表彰申請人為誰，並非表示顏佳蓉本人
之署押，亦即上訴人似係冒用顏佳蓉之代理人資格而以代理人名
義申辦上開電話，以示上開申請書並非顏佳蓉所親簽，依上開說
明，即與偽造文書需冒用他人名義之條件不合。又上訴人於泛亞
電信公司用戶申請書之「業務代表簽名」欄下簽署其姓名「甲○
○」（見警卷第十六頁），是否亦表示代理用戶顏佳蓉或代表顏
佳蓉提出申請該0000000000門號之行動電話？原審並
未釐清。實情為何？因關法律之適用，且與上訴人之利益有重大
關係，原審未深入詳予查明，細心勾稽，遽認上訴人係冒用顏佳
蓉名義，偽造上開市內電話業務申請書及行動電話用戶申請書並
均持以行使，應成立行使偽造私文書罪，自嫌速斷。(二)、有罪判
決書，應記載對於被告有利之證據不採納之理由，如漏未記載，
即有判決不備理由之違背法令，刑事訴訟法第三百十條第二款、
第三百七十九條第十四款前段規定甚明。上訴人在第一審時，經
法務部調查局施以測謊鑑驗結果，其就顏佳蓉身分證係客戶所交
付、顏佳蓉之身分證不是其撿到及其未提供身分證替客戶申辦電
話門號等項之回答，均無情緒波動反應，研判應未說謊，有該鑑
定通知書在卷可按（見一審卷第一○八頁）。則上開鑑定，就上
訴人否認侵占顏佳蓉之身分證並利用該身分證為客戶申辦電話門
號，即屬有利之證據，原判決未予審酌，復未說明不足採納為有
利上訴人論據之理由，自有判決不載理由之違誤。以上或為上訴
意旨所指摘，或為本院得依職權調查之事項，應認有發回更審之
原因。
據上論結，應依刑事訴訟法第三百九十七條、第四百零一條，判
決如主文。
中    華    民    國  九十四  年   十一   月　二十四  日
                      最高法院刑事第十二庭
                          審判長法官  謝  俊  雄
                                法官  陳  世  雄
                                法官  蘇  振  堂
                                法官  吳  信  銘
                                法官  徐  文  亮
      本件正本證明與原本無異
                                      書  記  官
中    華    民    國  九十四  年   十一   月   三十   日
                                                      Ｋ
